【裁判字號】    99,訴,24
【裁判日期】    990531
【裁判案由】    偽造文書等
【裁判全文】
臺灣士林地方法院刑事判決                99年度訴字第24號
公  訴  人  臺灣士林地方法院檢察署檢察官
被      告  甲○○
            乙○○
上二人共同  蔡文玉律師
選任辯護人
上列被告等因偽造文書等案件，經檢察官提起公訴（97年度偵字
第8079號），本院判決如下：
    主  文
甲○○、乙○○均無罪。
    理  由
一、公訴意旨略以：被告甲○○於民國92年間，擔任設於臺北市
    ○○區○○路5 段80號之臺北市監理處北區分處（下稱北區
    分處）之檢驗員，為刑法所稱之公務員，與俗稱「驗車黃牛
    」之被告乙○○頗有交情。劉利勇於92年間為由原名徐夢育
    （後改名為徐浩源）擔任負責人之建明通運有限公司（後改
    名為台灣觀光巴士股份有限公司，下稱建明公司）之業務經
    理，負責該公司車輛調度事宜，徐夢育之妻徐范煦敏（另案
    偵查中）於彼時原為該公司財務經理，負責該公司金錢款項
    支出、控管，另蔡桂鳳、高慧珊（二人均另案偵查中）為該
    公司總會計及一般行政人員，分別負責會計憑證登載、核對
    、整理、帳務登載及車籍資料保管等事務。戊○○、丙○○
    、丁○○（另案偵查中）三人則分別擔任建明公司名下所有
    車牌號碼A5-171號、Y3-721號、A5-269號營業大客車駕駛。
    該公司於彼時關於車輛檢驗事宜，均委由己○○負責，己○○因分身乏術，凡在北區分處有關營業大客車檢驗事宜，均
    委由被告乙○○處理。緣建明公司所有車牌號碼A5-171號、
    A5-269號有變更座位之情形，亦即由47人座改為37人座，屬
    車輛規格變更，依照道路交通管理處罰條例第18條第1 項之
    規定，須申請臨時檢驗通過，始能載客行駛。劉利勇於92年
    10月24日前某時許，通知戊○○、丁○○駕駛車牌號碼A5-1
    71號、A5-269號前往辦理變更座位之臨時檢驗，戊○○與丁○○二人向高慧珊取得車籍資料後，依命前往與被告乙○○
    會同檢驗，二人所有車輛在過磅時，均發現不符規定無法通
    過檢驗，被告乙○○竟萌意圖為自己不法所有及偽造文書之
    犯意，將上開情事以更換車牌方式，通過檢驗，每台車輛須
    支付新臺幣（下同）5,000 元給檢驗員等不實情事告知己○○，己○○與被告乙○○共同基於偽造文書犯意聯絡，隨將
    上開車輛過重及需多支付8,000 元（含己○○自己取得
    3,000 元）之情事告知高慧珊轉告徐范煦敏，徐范煦敏誤信
    為真表示同意後，徐范煦敏與高慧珊二人與己○○等共同基
    於偽造文書之犯意聯絡，由高慧珊分別告知己○○、劉利勇
    後，劉利勇亦本於共同偽造文書之犯意聯絡，隨即要求丙○○駕駛其所管車牌號碼Y3-721號營業大客車前往臺北市○○
    區○○路5 段80號附近之臺北市○○區○○路與戊○○會合
    ，代替戊○○前往檢驗。丙○○到場後，其與戊○○、丁○○亦共同基於偽造文書之犯意聯絡，在被告乙○○指揮下，
    丙○○拆下所有車牌號碼Y3-721號營業大客車車牌，裝上戊○○車牌號碼A5-171號車牌，戊○○則將丁○○所管車牌號
    碼A5-269號車牌裝於自己所管車牌號碼A5-171號營業大客車
    車身上，又因被告乙○○知悉被告甲○○在北區○○○○ ○
    道擔任一般檢驗項目之檢驗，戊○○二人在被告乙○○指定
    下，前往第1 車道檢驗，被告甲○○在被告乙○○以不詳方
    式請託下，與被告乙○○等人共同基於偽造文書之概括犯意
    聯絡，明知上開二車輛為變更座位檢驗，屬於臨時檢驗，依
    照道路交通規則第39條之3 之規定，臨時檢驗之檢驗項目與
    定期檢驗相同，均須檢驗該車車身號碼或引擎號碼，以防杜
    他人以更換車牌方式通過檢驗，竟對於該二車均未核對其車
    身號碼或引擎號碼是否相符，連續逕行在職務上所掌管之臺
    北市監理處車輛檢驗紀錄表文書上為「登載合格」之不實登
    載，足生監理機關對於車輛變更管理之正確性，使該二大客
    車得以通過變更登記進而行駛載客使用。嗣車牌號碼A5-171
    號車輛發生事故，造成多人死傷，循線追查，始知上情（劉
    利勇、己○○、戊○○、丙○○所涉偽造文書部分均經檢察
    官為緩起訴處分確定），因認被告二人共同涉有刑法第216
    條、第213 條行使公務員登載不實罪嫌，被告乙○○並另涉
    同法第339 條第1 項詐欺取財罪嫌。
二、按犯罪事實應依證據認定之，無證據不得認定其犯罪事實；
    不能證明被告犯罪者，應諭知無罪之判決，刑事訴訟法第15
    4 條第2 項、第301 條第1 項分別定有明文。又事實之認定
    ，應憑證據，如未能發現相當證據，或證據不足以證明，自
    不能以推測或擬制之方法，為裁判基礎；且認定犯罪事實所
    憑之證據，雖不以直接證據為限，間接證據亦包括在內，然
    而無論直接證據或間接證據，其為訴訟上之證明，須於通常
    一般之人均不致有所懷疑，而得確信其為真實之程度者，始
    得據為有罪之認定，倘其證明尚未達到此一程度，而有合理
    之懷疑存在而無從使事實審法院得有罪之確信時，即應由法
    院為諭知被告無罪之判決，有最高法院40年台上字第86號判
    例、76年台上字第4986號判例可資參照。次按刑事訴訟法第
    161 條已於91年2 月8 日修正公布，修正後同條第1 項規定
    ：檢察官就被告犯罪事實，應負舉證責任，並指出證明之方
    法。因此，檢察官對於起訴之犯罪事實，應負提出證據及說
    服之實質舉證責任。倘其所提出之證據，不足為被告有罪之
    積極證明，或其闡明之證明方法，無從說服法官以形成被告
    有罪之心證，基於無罪推定之原則，自應為被告無罪判決之
    諭知，更有最高法院92年台上字第128 號判例意旨足參。
三、公訴人認被告二人涉有前開犯行，無非以被告二人之供述、
    證人即同案被告己○○、丙○○、丁○○、戊○○之證述、
    證人黃國璋、范德華、陳國富、謝馨文、黃秀正、曾祈堯之
    證述、車牌號碼A5-171號、A5-269號營業大客車之92年間出
    車紀錄、交通罰鍰資料及該二車輛於92、93年間之車輛檢驗
    紀錄表資料（含照片）、建明公司所有之建明租車旅遊集團
    其他費用應附憑單資料（含己○○提出之請款單）等為其論
    據（原起訴書證據清單所載車牌號碼A5-171號、A5-269號營
    業大客車之歷年變更、檢驗明細表等證據，於卷內並無完整
    資料，此部分業經檢察官當庭捨棄【見本院卷第20頁】）。
    訊之被告二人於本院審理程序中雖為認罪之陳述（見本院卷
    第90頁反面），惟被告甲○○供稱：並沒有明知而去作這種
    事，不確定是否因為疏忽而沒有去檢驗車身號碼、引擎號碼
    等語（見本院卷第94頁反面），另被告乙○○則陳稱：有跟
    己○○收5,000 元，但沒有把5,000 元給檢驗員，車牌不是
    伊更換的，伊當時都在檢驗場內，換車牌的事太久，忘記了
    ，去代驗上開車輛時，並沒有跟被告甲○○講有關本件車輛
    檢驗的事等詞（見本院卷第95頁反面）。
四、經查：
  (一)建明公司所有車牌號碼A5-171號、A5-269號車輛因有變更座
    位之車輛規格變更情形，依照道路交通管理處罰條例第18條
    第1 項之規定，須申請臨時檢驗通過，始能載客行駛。92年
    10月24日，戊○○、丁○○經建明公司業務經理劉利勇通知
    駕駛車牌號碼A5-171號、A5-269號前往辦理變更座位之臨時
    檢驗，而與被告乙○○會同前往檢驗，惟因發現不符規定無
    法通過檢驗，被告乙○○乃將上開情事告知己○○，並稱如
    要處理車輛超重情形，要以更換車牌方式為之，需每台車輛
    支付5,000 元等情，己○○隨將上情及需多支付8,000 元（
    含己○○自己代辦費用之3,000 元）之情事告知建明公司人
    員高慧珊轉告建明公司總會計徐范煦敏，經徐范煦敏同意後
    ，由高慧珊分別告知己○○、劉利勇後，劉利勇隨即聯繫丙○○駕駛車牌號碼Y3-721號營業大客車前往臺北市○○區○○路5 段80號附近之臺北市○○區○○路與戊○○等人會合
    ，並在被告乙○○指揮下，丙○○拆下所有車牌號碼Y3-721
    號營業大客車車牌，裝上戊○○車牌號碼A5-171號車牌，戊○○則將丁○○所駕駛車牌號碼A5-269號車牌裝於自己所駕
    駛車牌號碼A5-171號營業大客車車身上，戊○○、丙○○二
    人在被告乙○○指示下，前往被告甲○○擔任一般檢驗項目
    檢驗員之北區○○○○ ○道檢驗，被告甲○○亦均未核對該
    二車車身號碼或引擎號碼是否相符，而於其職務上所掌管之
    臺北市監理處車輛檢驗紀錄表文書上為檢驗合格之不實登載
    等情，分據證人即同案被告丙○○、丁○○、戊○○、己○○證（供）述在卷，被告二人對於前開證人於調查局中之陳
    述均無意見（見本院卷第20頁），本院審酌該等陳述作成時
    之情況，亦認為適當，得作為證據，復有車牌號碼A5-171號
    、A5 -269 號車輛於92、93年間之車輛檢驗紀錄表資料（含
    照片）、建明公司所有之建明租車旅遊集團其他費用應附憑
    單資料（含己○○提出之請款單）、臺北市監理處99年3 月
    25 日 北市監北字第09960549900 號函暨所附車牌號碼
    A5-171號、A5 -269 號車輛之檢驗紀錄、車輛檢驗紀錄表（
    含照片），及本院99年4 月13日公務電話紀錄等在卷可稽（
    見法務部調查局臺北市調查處卷一第186 至189 頁、第8079
    號偵查卷二第12至23頁、本院卷第31至41、55頁），被告甲○○對於上開二車輛於92年10月24日所為之檢驗確係由其進
    行，且於車輛檢驗紀錄表上之檢驗員亦係記載「甲○○」，
    而於該二車輛檢驗時未經核對車身號碼、引擎號碼而未察覺
    有更換車牌之情形，逕自於車輛檢驗紀錄上為判定合格之登
    載等情亦不否認（見本院卷第94頁反面、第95頁），被告乙○○則稱確有代辦上開二車輛之檢驗，更換車牌時，伊並未
    在現場，忘記此事了，伊人都在檢驗場云云（見本院卷第91
    頁反面、第95頁反面），惟此部分已經前開證人己○○、戊○○、丙○○、丁○○詳述在卷，前揭二車輛以更換車牌方
    式通過檢驗一情確係經被告乙○○指示無誤，被告乙○○此
    部分之供述應屬推諉之詞。
  (二)惟按「刑法第213 條之登載不實罪，以公務員所登載不實之
    事項出於明知為前提要件，所謂明知，係指直接故意而言，
    若為間接故意或過失，均難繩以該條之罪」、「刑法第213
    條不實登載公文書罪之成立，除客觀上公務員在其職務上所
    掌公文書，有為虛偽不實之登載行為，且足生損害於公眾或
    他人外，其在主觀上須明知為不實。所謂明知係指直接之故
    意而言」，有最高法院46年台上字第377 號、69年台上字第
    595 號判例意旨可資參照。被告甲○○於調查局、偵查中及
    本院審理中始終供稱並沒有明明知道而去作此事，不知道該
    車是換過車牌的等語，而未坦承明知有不實之情事而仍故為
    登載，被告甲○○與其辯護人雖同為請求認罪之意思，然卻
    係以「被告真的不是故意，當時工作量甚大，被告身體狀況
    又不佳，恐一時疏忽」等詞（見本院卷第26頁），請求為認
    罪之陳述並希望從輕量刑；另被告乙○○則始終否認有指示
    更換車牌之事，並稱去代辦檢驗前揭車輛時並未跟被告甲○○說過該二車輛檢驗之事等詞（見本院卷第95頁反面）；至
    前開證人己○○、戊○○、丙○○、丁○○等人則從未證述
    與被告甲○○有關之部分，是依被告甲○○、乙○○之供述
    ，參以證人己○○、戊○○、丙○○、丁○○等人之證詞，
    無從確認被告甲○○明知前開二車輛有更換車牌以躲避車輛
    規格不符規定之情事，進而故意於車輛檢驗紀錄表上為評定
    合格之登載。
  (三)又觀之前開檢驗紀錄表所附受檢驗車輛照片（見第8079號偵
    查卷二第12至14、16、17至19、23頁、本院卷第34至41頁）
    ，掛有A5-269號車牌之車輛於92年10月24日、93年2 月17日
    、93年3 月26日檢驗時，其車身外觀並無特別不同；而掛有
    A5-171號車牌之車輛於92年9 月15日、92年10月24日、93年
    2 月17日檢驗時，其車身外觀、車尾車燈設置部分則有不同
    ，然此照片係車輛做煞車檢驗時，經自動擷取車前與車後照
    片，並存於檢驗紀錄表中，及確認安全門是否能正常開啟之
    照片，且於92、93年間係臺北市監理處進行影像擷取系統建
    置階段，有臺北市監理處前開99年3 月25日函可此參，亦即
    前開照片均係車輛檢驗時為確認檢驗情形而經電腦自動擷取
    影像或現場拍攝者，從而檢驗員於檢驗現場並無車輛先前檢
    驗時所留存之照片可供現場即時比對是否為同一車輛，則被
    告甲○○之辯護人稱於檢驗當場並無法由照片確認是否為同
    一台車等詞（見本院卷第52頁），非不可採。況上開二車輛
    經被告乙○○指示戊○○、丙○○、丁○○等人更換車牌，
    亦即單純從車輛之車牌號碼並無從知悉車輛是否經改掛其他
    車牌，是雖道路交通安全規則第39條之3 、第39條規定汽車
    臨時檢驗之標準與定期檢驗相同，均應確認車身或引擎號碼
    與來歷憑證相符，而證人陳國富、謝馨文、黃秀正、范德華
    、曾祈堯分別證述車輛檢驗時應拿牌照登記書、行照等核對
    車身號碼、引擎號碼是否相符；車子顏色、座位、車體增減
    變更都要作臨時檢驗，臨時檢驗項目與定期檢驗相同等情，
    然在受檢驗車輛懸掛與所提出之行照、車籍資料相符之車牌
    之情形下，檢驗員未依前開規定進一步核對車身號碼、引擎
    號碼，究屬故意或怠惰之過失，實難遽認。
  (四)另按「刑法第213 條之罪，係因身分而成立」、「刑法第31
    條第1 、2 兩項所規定之情形，迥不相同。前者非有某種身
    分或其他特定關係不能構成犯罪，故以身分或其他特定關係
    為犯罪構成條件，後者不過因身分或其他特定關係為刑罰重
    輕或應否免除其刑之標準，質言之，即無身分或其他特定關
    係之人，亦能構成犯罪，僅以身分或其他特定關係為刑罰重
    輕或應否免除其刑之條件」，亦有最高法院52年台上字第24
    37號、28年上字第3441號判例意旨要旨足資參照，亦即公務
    員登載不實罪，為身分犯，犯罪主體須為公務員，無公務員
    身分者，必須有刑法第31條第1 項規定之情形，始有其適用
    ，最高法院71年度台上字第2007號判決意旨復揭櫫此相同見
    解。本件起訴書指「被告甲○○在被告乙○○以不詳方式請
    託下，與被告乙○○等人共同基於偽造文書之概括犯意聯絡
    」，亦即檢察官亦無法說明被告甲○○、乙○○二人係以何
    方式生公務員登載不實之犯意聯絡，參以前開被告甲○○、
    乙○○二人之供述，與證人己○○、戊○○、丙○○、丁○○等人之證述，亦不能證明及此。而檢察官於本院審理中雖
    指稱被告甲○○、乙○○二人間並無犯意聯絡，而係分別與
    其他介於其二人間未起訴之共犯有犯意聯絡等情（見本院卷
    第91頁），然其二人間是否有其他未經起訴之被告，於現存
    卷證中並無從得知，而被告乙○○僅係代驗車輛之人員，並
    無公務員之身分，則揆之前開說明，被告乙○○並非刑法第
    213 條公務員登載不實罪之犯罪主體，其若與具公務員身分
    之被告甲○○間無犯意聯絡，亦無從在被告甲○○如成立公
    務員登載不實罪之情形下依刑法第31條第1 項之規定而同論
    以該罪，況亦無證據證明被告甲○○該當於刑法第213 條公
    務員登載不實文書罪，已如前述（且檢驗員於檢驗車輛時必
    須核對各該車籍資料、車身號碼、引擎號碼，已如前述，復
    必須實質檢驗車輛各應檢驗項目之合格與否而為登載，是被
    告乙○○令戊○○等人更換車牌而前往進行車輛檢驗之行為
    ，縱負責檢驗之被告甲○○不知情，亦因其負有實質審核而
    登載之責，而無從論被告乙○○以刑法第214 條使公務員登
    載不實罪嫌之可能，附此說明）。
  (五)再檢察官於起訴書中雖指被告乙○○基於意圖為自己不法所
    有向同案被告己○○謊稱以更換車牌方式通過檢驗，需每台
    車輛支付5,000 元給檢驗員等詞，經同案被告己○○轉知建
    明公司高慧珊再請示徐范煦敏後，使徐范煦敏誤信為真而同
    意並支付該筆款項等情，並以卷附建明公司所有之建明租車
    旅遊集團其他費用應附憑單資料（含同案被告己○○提出之
    請款單）為據，而被告乙○○亦供稱並沒有拿錢給被告甲○○等詞，被告甲○○亦否認收受該筆款項乙節。然同案被告
    己○○陳稱：前開二遊覽車係委託被告乙○○處理，被告乙○○告知伊車輛超重，說要修理要花一些錢才驗的過，被告
    乙○○說要5,000 元，但伊並沒有問要如何處理，請款單項
    目是伊決定的，8,000 元並不是打點相關人員之用等語（見
    法務部調查局臺北市調查處卷宗一第163 至165 、203 、20
    4 頁、第8079號偵查卷一第91、96、112 頁），且於檢察官
    詢問「跟建明是有默契的？」時答稱「我要花錢時會先打電
    話跟高小姐說」等詞（見第8079號偵查卷一第97頁），是與
    被告乙○○直接接觸之同案被告己○○既從未供（證）述被
    告乙○○曾告知伊要交付檢驗員每台車5,000 元，作為讓超
    重車輛通過檢驗之代價乙節，縱前揭建明公司其他費用應付
    憑單上記載「應付金額『8000』、備註『A5-269驗車交際費
    』」、「應付金額『8000』、備註『A5-171驗車交際費』」
    （見法務部調查局臺北市調查處卷宗一第186 、188 頁），
    亦難直接認定被告乙○○確有以要支付檢驗員5,000 元以讓
    超重車輛通過檢驗等詞透過同案被告己○○轉知建明公司高
    慧珊、徐范煦敏而向其等施以詐術，復遍查全卷亦無足證被
    告乙○○曾透過同案被告己○○向徐范煦敏施用詐術，或徐
    范煦敏因此陷於錯誤之證據。從而，建明公司徐范煦敏、高
    慧珊等人有何因被告乙○○施用詐術之行為而陷於錯誤並交
    付8,000元，容有疑義。
  (六)至檢察官以證人即曾於建明公司擔任遊覽車駕駛之黃國璋所
    證述：會拆椅子一定是超重，拆一個最快也要10至15分鐘，
    要一個螺絲一個螺絲拆，很累，一般都會拿回去給車廠拆，
    費用可能要高達1 萬元等情（見第8079號偵查卷一第327 頁
    ）證明前開二車超重欲馬上以拆除椅子之方式減少重量，通
    過檢驗是不可能乙節，然本件檢察官所起訴係被告乙○○施
    用詐術使建明公司高慧珊、徐范煦敏陷於錯誤而交付8,000
    元等情，惟既無直接證據證明被告乙○○有何施用詐術之情
    ，及建明公司高慧珊、徐范煦敏有何陷於錯誤之情，則縱證
    人黃國璋所述之情屬實，亦不能證明被告乙○○涉詐欺犯行
    之犯罪事實。
  (七)末按認定犯罪事實應依證據，為刑事訴訟法所明定，故被告
    否認犯罪事實所持之辯解，縱屬不能成立，仍非有積極證據
    足以證明其犯罪行為，不能遽為有罪之認定，復有最高法院
    30年上字第1831號判例意旨足參。本件既無證據證明被告甲○○係故意而為不實之登載，縱其檢驗車輛之流程與法規規
    定未合，亦不能逕予排除係過失或怠惰而未查知前開二車有
    更換車牌之情；另亦無證據證明被告乙○○與被告甲○○有
    故意為登載不實之犯意聯絡，或有何向建明公司高慧珊、徐
    范煦敏施用詐術之情，縱其關於是否確有指示戊○○等人更
    換車牌以通過檢驗乙節未為實在之供述，亦不能遽為有罪之
    認定。雖被告二人直至本院審理前具狀為認罪之表示，然依
    其二人對於本院訊問相關犯罪事實之供述，尚難認其二人就
    本件犯罪事實有何自白之情，自亦不能以被告二人有為「認
    罪」之表示而遽行認定其二人之犯行。
五、綜上所述，檢察官所舉前開證據均無從證明被告甲○○、乙○○確實涉及上開公務員登載不實犯行及被告乙○○涉有前
    揭詐欺取財犯行，不能使本院得有罪之確信，此外，復查無
    其他證據足證被告二人確有公訴人所指犯行，不能證明被告
    二人犯罪，自應為被告二人無罪判決之諭知。
據上論斷，應依刑事訴訟法第301條第1項，判決如主文。
本案經檢察官蔡啟文到庭執行職務
中    華    民    國    99    年    5     月    31    日
                  刑事第七庭  審判長法  官  王美玲
                                    法  官  高雅敏
                                    法  官  黎惠萍
以上正本證明與原本無異。
如不服本判決應於收受判決後10日內向本院提出上訴書狀，並應
應敘述具體理由。其未敘述上訴理由者，應於上訴期間屆滿後20
日內向本院補提理由書(均須按他造當事人之人數附繕本)「切勿
逕送上級法院」。
                                    書記官  林志忠
中    華    民    國    99    年    5     月    31    日

司法院資訊處製作；財團法人民間司法改革基金會備份。
